臺灣高雄地方法院民事判決　　　　　　　93年度訴字第1393號
原　　　告　許瑜珍原名許玲華.
訴訟代理人　侯勝昌律師
　　　　　　陳正男律師
被　　　告　丁○○
　　　　　　　　　　　　六號十.
被　　　告　臺灣高雄地方法院
法定代理人　辛○○
訴訟代理人　己○○
被　　　告　高雄縣鳳山市農會
法定代理人　壬○○
訴訟代理人　甲○○
被　　　告　臺灣土地銀行股份有限公司
法定代理人　乙○○
被　　　告　高雄縣大寮鄉農會
法定代理人　丙○○○
訴訟代理人　庚○○
當事人間返還買賣價金事件，本院於民國94年4 月15日言詞辯論
終結，判決如下：
  主  文
被告高雄縣鳳山市農會應給付原告新台幣參佰肆拾萬壹仟零柒拾
陸元。
被告臺灣土地銀行股份有限公司應給付原告新台幣捌佰零肆元。
被告高雄縣大寮鄉農會應給付原告新台幣參拾貳萬貳仟壹佰貳拾
元。
確認被告丁○○與原告就坐落於高雄縣大寮鄉○○段潮州寮小段
1641號面積2230平方公尺土地之買賣關係不存在。
本判決第一、二、三項，於原告以如附表所示金額，分別為被告
高雄縣鳳山市農會、臺灣土地銀行股份有限公司、高雄縣大寮鄉
農會供擔保後得假執行。
原告其餘之訴及假執行之聲請均駁回。
訴訟費用由原告負擔。
  事實及理由
壹、原告方面：
一、被告丁○○所有之「高雄縣大寮鄉○○段潮州寮小段1641號
    土地（下簡稱：「赤崁段潮州寮小段1641號土地）」，前經
    被告臺灣高雄地方法院民事執行處依法強制執行拍賣（案號
    ：92年執字第12959 號），並於93年2 月6 日拍定，由原告
    許瑜珍以新台幣（下同）3,724, 000元得標。嗣經鈞院民事
    執行處發給所有權移轉證書，暨由鈞院民事執行處將原告所
    繳納之價金3,724,000 元（93年2 月6 日繳80萬元，同年月
    9 日繳2,924,000 元），分配予該強制行事件之各該債權人
    ，其中被告高雄縣鳳山市農會（下簡稱：鳳山市農會）獲償
    3,401,076 元、被告高雄縣大寮鄉農會（下簡稱：大寮鄉農
    會）獲償322,120 元、被告臺灣土地銀行股份有限公司（下
    簡稱：土地銀行）獲償804 元。
二、爰因原告於參與系爭土地之拍賣投標前，曾先於92年12月26
    日向高雄縣大寮鄉地政事務所（下簡稱：大寮地政事務所）
    請領「赤崁段潮州寮小段1641號土地」之地籍圖謄本及土地
    登記簿謄本。然大寮地政事務所之描繪員於制作地籍圖時，
    竟誤描繪為「赤崁段1641號土地」，並將該紙編號120469號
    之錯誤地籍圖（影本附於本院卷139 頁，即標明地號為「赤
    崁段潮州寮小段1641號土地」，內容則為「赤崁段1641號土
    地」）交予原告。原告於領得「編號120469號之錯誤地籍圖
    謄本」後，曾按圖前往現場查看，發現該地前臨鳳林路，後
    面亦有道路，交通極為方便，致決意標購。
三、93年2 月6 日原告得標後，擬就標得之土地加以填土整地，
    並依地籍圖謄本計算所需用之土方。然一時忘記該紙「第12
    0469號之錯誤地籍圖謄本」置放於何處，乃於93年2 月10日
    ，再次向大寮地政事務所請領「赤崁段潮州寮小段1641號土
    地」之地籍圖謄本。詎大寮地政事務竟又誤描繪為「赤崁段
    1641號土地」後，將編號11951 號之錯誤地籍圖（影本附於
    本院卷18頁）交予原告。迄於翌日，因原告擬再參與「大寮
    鄉○○段潮州寮小段1637號土地」拍賣之投標，而向大寮地
    政事務所聲請，領得「赤崁段潮州寮小段1637號土地」之地
    寮小段1637號土地之地籍圖謄本」上所標記之鄰地即「赤崁
    段潮州寮小段1641號土地」的位置，與原告先前所領得「第
    11951 號之錯誤地籍圖」及「第120469號之錯誤地籍圖謄本
    」上所標記之「赤崁段潮州寮小段1641號土地」，明顯不同
    。為此，原告於93年2 月12日，再向大寮地政事務所請領地
    編號2070號之「赤崁段潮州寮小段1641號土地」地籍圖謄本
     (影本附於本院卷20頁）。及至此時，原告始悉，原告於93
    年2 月6 日實際上標得之土地為「赤崁段潮州寮小段1641號
    土地」，而非位於鳳林路旁之「赤崁段第1641號土地」。
五、爰因大寮地政事務所核發之地籍圖謄本有誤，致原告誤認「
    赤崁段小段1641號土地」為鈞院92年執字第12959 號案件之
    拍賣標的物「赤崁段潮州寮小段1641號土地」，並致原告參
    與投標而購得該「赤崁段潮州寮小段1641號土地」。為此，
    依民法第88條規定，撤銷原告購買「赤崁段潮州寮小段1641
    號土地」之意思表示，並依民法不當得利規定，請求鳳山市
    農會、大寮鄉農會、土地銀行返還所受領之款項，及對被告
    鳳山市農會、大寮鄉農會、土地銀行、莊銀次、高雄地方法
    院訴請確認「被告丁○○與原告就坐落於高雄縣大寮鄉○○
    段潮州寮小段1641號面積2230平方公尺土地之買賣關係不存
    在。」。從而，求為判決：「被告高雄縣鳳山市農會應給付
    原告0000000 元」、「被告土地銀行應給付原告804 元」、
    「被告大寮鄉農會應給付原告322120元」，及確認被告丁○
    ○與原告就坐落於高雄縣大寮鄉○○段潮州寮小段1641 號
    面積2230平方公尺土地之買賣關係不存在。原告並願擔保，
    請准宣告假執行。
貳、被告高雄地方法院：原告應該有過失，求為判決原告之訴駁
    回。
參、被告丁○○：未於最後言辯辯論期日到場，其於前言詞辯論
    期日則僅稱我目前沒有錢。
肆、被告高雄縣大寮鄉農會：未於最後言辯辯論期日到場，其於
    前言詞辯論期日則僅請求為判決原告之訴駁回。
伍、被告高雄縣鳳山市農會：本件拍賣過程，被告鳳山市農會及
    鈞院民事執行處並無錯誤，原告請領地籍圖後，既曾前往現
    場查看，則應係錯在原告，無法同意原告銷承買系爭土地之
    意思表示，求為判決原告之訴駁回。
陸、被告台灣土地銀行：未於言詞辯論期日到場，亦未提出書狀
    作何聲明或陳述。
柒、得心證之理由：
一、經查，被告丁○○所有之「赤崁段潮州寮小段 1641 號土地
    」，經本院強制執行拍賣，於93年2 月6 日拍定，暨由本院
    將原告所繳納之價金3,724,000 元，分別分配予該強制行事
    件之債權人鳳山市農會、大寮鄉農會、土地銀行，各3,401,
    076 元、322,120 元、804 元等情；暨原告多次向大寮地政
    事務所請領「赤崁段潮州寮小段1641號」地籍圖謄本，該所
    於92年12月26日核發之第120469號地籍圖謄本，及於93年2
    月10日核發之第11951 號地籍圖謄本內容均有錯誤（即錯將
    「赤崁段1641號土地」當作「赤崁段潮州寮小段1641號土地
    」而描繪於圖上）。原告並因大寮地政事務所核發之地籍圖
    謄本有誤，致原告誤認「赤崁段小段1641號土地」為本院92
    年執字第12959 號案件之拍賣標的物「赤崁段潮州寮小段16
    41號土地」，並致原告參與投標而購得該「赤崁段潮州寮小
    段1641號土地」。嗣於得標後，於93年2 月10日請領另筆土
    地之地籍圖謄本過程，發現上開第120469號地籍圖謄本可能
    有誤，遂於93年2 月12日再向大寮地政事務所請領獲得正確
    無誤之第2070號地籍圖謄本，及至此時原告始悉其於93年2
    月6 日因拍定而買受之標得物，實際上為「赤崁段潮州寮小
    段1641號土地」等情，業經原告提出各該地籍圖謄本為證，
    並為被告所不爭執，堪信為真實。本案應探究者為，原告是
    否能依民法88條撤銷其應買「赤崁段潮州寮小段1641號土地
    」之意思表示。
二、按民法第88條第1 項規定：「意思表示之內容有錯誤，或表
    意人若知其事情即不為意思表示者，表意人得將其意思表示
    撤銷之。但以其錯誤或不知事情，非由表意人自己之過失者
    為限。」，同條第2 項亦規定：「當事人之資格或物之性質
    ，若交易上認為重要者，其錯誤，視為意思表示內容之錯誤
    。」。
二、按民法第88條第2 項所謂「物之性質」，係指足以影響物的
    使用及價值的事實法律關係。至於交易上是否重要，則應就
    各該法律行為的典型交易目的加以認定。本件訴訟拍賣之標
    的物為土地，而「赤崁段潮州寮小段1641號」與「赤崁段16
    41號」土地，在位置、大小、形狀上等均有明顯不同（參卷
    附之各該地籍圖謄本，及160 頁、90頁之地圖），此勢將影
    響土地之使用及開發方式，因此應認「原告與被告丁○○間
    就系爭土地之買賣契約，原告所為應買之意思表示錯誤，符
    合「交易上重要性之物之性質錯誤」的要件。
三、原告與被告丁○○間就系爭土地之買賣契約，原告因有「交
    易上重要性之物之性質錯誤」而為意思表示，但此錯誤係非
    由表意人自己之過失所致：
１、按民法第88條之「過失」，有些學者雖有採抽象輕過失（即
    負善良管理人之注意義務），但實務上則曾有見解，認係指
    具體輕過失（參最高法院62年台上字第140 號判決意旨；王
    澤鑑著民法總則2000年10月版第410 頁、404 頁），亦即若
    未盡與處理自己事務為同一之注意才算是有過失，唯若其處
    理自已事務之注意能力超過一般人，即仍以善良管理人之注
    意能力為準，若低於善良管理人之注意義務，則依處理自已
    事務之注意能力為準（參孫森焱著民法債編總論上冊122 、
    123 頁）。
２、經查：
    (1)、依本院卷140 頁之「大寮地政事務所謄本及資料閱申請
        書」影本所示，92年12月26日原告向大寮地政事務所請
        領「赤崁段潮州寮小段1641號土地」地謄圖謄本時，在
        申請書上所寫之地號並無錯誤。所以，該紙第120469號
        地籍圖謄本內容有誤，應該是單純肇因於地政事務所人
        員之疏失所致，亦即請領該紙第120469號地籍圖謄本之
        過程，原告並無過失。
　　(2)、其次，原告於領得該紙第120469號錯誤之地籍圖謄本後
        ，曾由其夫陳文成及友人戊○○陪同，依該錯誤之地籍
        圖謄本所示，前往該圖上所標示之「1641號土地」現場
        查看等情，業經證人戊○○、陳文成證述在卷。而經本
        院隔離訊問結果，證人戊○○並稱：「（原告許玲華去
        向高雄地院標大寮段土地你知悉？）我是農夫，他之前
        有跟我交代，他想要買土地，如果有大概伍佰萬左右的
        土地的話可以跟他說，因為我有在接觸房拍的資訊，法
        院拍賣這塊土地是我先看到，再向他們二個夫妻講。」
        、「（你申請到證物一的地籍謄本後，你如何知道土地
        的確切位置在何處？又如何去？）我與原告都是大寮人
        ，因為大寮沒有幾個大路，旁邊又有壹條台糖的鐵路，
        所以我們大概知道在那裡，我跟原告夫妻一起去。（何
        時知道附近有壹條鐵路？）我小時候就知道。」、「（
        證物一的地籍圖沒有標示鐵路及道路的名稱，且現場的
        土地也不可能標明地籍的地號，如何依地籍謄本去找到
        確切的位置？）我住在大寮，我大概知道潮州寮的位置
        ，因為大寮鄉有壹個叫潮州寮的地方。潮州寮那邊只有
        壹條大馬路叫鳳林路，所以我跟原告夫妻去找，因為鳳
        林路是南北向，而且鳳林路在潮州寮的地方有壹處有壹
        個弧度，再過去又有壹個小路（當庭由證人在證物一加
        註），因為在地籍圖好像有第幾塊地，且現場土地有用
        田埂區分為一塊一塊的土地，我們就照地籍圖下去數第
        幾塊。」等語，及證人陳文成亦證稱：「（如何找出這
        塊土地？）大寮鄉只有那條鳳林路比較明顯，旁邊又有
        壹條小路。（法官未提示證人戊○○之證詞，而只提示
        證物一之原本供陳文成指認，陳文成指出的小路與戊○
        ○所指的小路相同，陳文成並指說現場有壹條台糖的小
        鐵路及水溝，法官依照本院卷第十五頁反面加以標示，
        但台糖的小鐵路已經廢棄了。）」等語（參本院卷69頁
        、70頁筆錄）。而依原告所提之大寮鄉○市○○街道圖
        （附於本院卷16 0頁原證七之紙袋內）及原告之
        本所示，原告夫妻確久住於大寮鄉，且住處離「赤崁段
        潮州寮小段1641號土地」不遠。又本院承審法官到「赤
        崁段1641 號 土地」現場勘驗結果，該地確位於鳳林路
        上，該區相鄰之各筆土地間亦有以明顯之田梗區隔，且
        確有水溝等物（參本院卷125 頁到133 頁筆錄及照片）
        。從而，堪信證人及原告所述為真，並足認原告已盡查
        證義務，且無法經由現場比對而查覺該地籍圖謄本所描
        繪之內容有錯誤。
    (3)、又第120469號錯誤地籍圖謄本上之「赤崁段1641號土地
        」面積2230平方公尺，而「赤崁段潮州寮小段1641號土
        地」之面積1887平方公尺，兩塊土地相差達343 平方公
        尺（參本卷138 頁之大寮地政事務所回函，該所即以此
        理由拒絕國賠之聲請）。然「赤崁段潮州寮小段1641號
        號土地」之面積為2230平方公尺，亦即相差約0‧1538
        ，衡諸常情，應尚未達到「常人能以日測方式，輕易辨
        別出差異」的程度。又該紙第120469號錯誤地籍圖謄本
        ，只描繪土地之形狀及位置，並未載明土地之面積，且
        地籍圖謄本上所錯繪之土地 (即赤崁段1641號土地）形
        狀為「不等邊梯形」，而非「規則的長方形或正方形」
        ，更兼僅為「縮小1200分之1 」之縮圖，縱使是地政事
        務所之專業人土，亦須以電子求積儀或電腦來計算面積
        （參本院卷150 頁大寮地政事務所94年1 月13日寮地所
        二字第0940000320號函），則又豈能苛求通常人依照地
        為原告未發現兩塊土地面積上的差異，即遽認原告有過
        失。
四、綜上所述，原告應得依民法第88條規定，撤銷其所為買受「
    赤崁段潮州寮小段1641號」土地之意思表示，又原告與被告
    丁○○間之買賣契約，既經撤銷而溯及失其效力。原告自得
    依民法不當得利規定，請求被告鳳山市農會、大寮鄉農會、
    土地銀行，分別返還渠等所受領之金錢。且因確認之訴並非
    補杭給付之訴，又與給付之訴目的有異，權利保護之方法不
    同，故得逕行提起給付之訴時，亦不能謂無即受確認判決之
    法律上利益（參王甲乙等三人合著民訴訟法新論89年11月印
    行版第239 頁），故原告亦得對被告丁○○、鳳山市農會、
    大寮鄉農會、土地銀行，訴請確認兩造間經由本院92年執字
    第1295 9號強制執行拍賣程序，就坐落於高雄縣大寮鄉○○
    段潮州寮小段1641號面積2230平方公尺土地之買賣關係不存
    在。從而，原告請求被告鳳山市農會、大寮鄉農會、土地銀
    行，分別給付原告如主文第一、二、三項所示之金額，及請
    求對被告丁○○、鳳山市農會、大寮鄉農會、土地銀行確認
    原告與丁○○間就坐落於高雄縣大寮鄉○○段潮州寮小段16
    41號面積2230平方公尺土地之買賣關係不存在（即主文第四
    項），均為有理由，應予准許。就如主文第一、二、三項所
    示原告勝訴部分，並原告聲請，酌定相當金額，准許假執行
    。
五、至於原告雖另請求對本院，確認「原告與丁○○間就坐落於
    高雄縣大寮鄉○○段潮州寮小段1641號面積2230平方公尺土
    地之買賣關係不存在」。然原告起訴之目的，在求法院就其
    訴在實體上有無理由即就標的為判決，此項判決稱為本案判
    決，但原告之訴不備訴訟要件時，法院即無須為本案判決，
    而「原告之訴須有請求之正當利益」亦為訴訟要件之一種，
    「原告之訴須有請求之正當利益」又包括「有求為判決之實
    益（或稱權利保護利益）」，因無求為判決之實益而起訴，
    係訴訟浪費，法院就不應為本案判決，而應以判決駁回原告
    之訴（參姚瑞光著民事訴訟法論三一○頁），亦即須具備「
    保護必要之要件」，否則即欠訴訟上權利保護要件（參王甲
    乙、鄭健才、楊建華合著民事訴訟法新論二三四頁，楊建華
    著民事訴訟法問題研析第二冊第一○八頁）。因此確認之訴
    ，須有受確認判決之法律上利益，亦即因法律關係關係之存
    否不明確，致原告在私法上之地位有授侵害之險，而此項危
    險得以對於被告之確認判決除去者而言。惟就原告主張本院
    92年執字第12959 號強制執行拍賣所成立買賣關係業經撤銷
    一事，姑且不論本院執行處法官將來如何認定，退一步言之
    ，縱使本院執行處有不同之認定，原告仍得依強制執行法之
    相關規定，於強制執行程序中進行救濟及主張權利。況且，
    法官依法獨立審判，並不受所屬法院行政上長官命令之拘束
    ，因此縱使原告以本院為本件確認訴訟的被告，依法亦不能
    認為執行處法官即應受本判決之拘束而不得為不同之認定。
    因此，原告以本院為被告所提本件確認之訴部分，並無確認
    利益而應判決駁回。又確認之訴應不得宣告假執行，故原告
    對本院及被告丁○○、鳳山市農會、大寮鄉農會、土地銀行
    所提確認之訴部分，均駁回。
六、 據上論結：原告之訴為一部有理由，一部無理由，並依民
     事訴訟法第七十九條、第八十一條二款、第三百九十條第
     二項，判決如主文。
中　　華　　民　　國　　94　　年　　4 　　月　　29　　日
                  民事第二庭    法　官　洪碩垣
正本係照原本作成。
如不服本判決，應於送達後20日內，向本院提出上訴狀並表明上
訴理由，如於本判決送達前提起上訴者，應於判決送達後10日內
補提上訴理由書（須附繕本）。
中　　華　　民　　國　　94　　年　　5 　　月　　4 　　日
                                書記官　光聰
┌──────────────────────────┐
│附表一                                              │
├──────────────────────────┤
│１、本判決第一項於原告以新臺幣壹佰貳拾萬元為被告高雄│
│　　縣鳳山市農會供擔保後，得假執行。                │
│２、本判決第二項於原告以新臺幣參佰元為被告臺灣土地銀│
│　　行股份有限公司供擔保後，得假執行。              │
│３、本判決第三項於原告以新臺幣壹拾貳元為被告高雄縣大│
│　　寮鄉農會供擔保後，得假執行。                    │
└──────────────────────────┘
